【裁判字號】    97,感抗,21
【裁判日期】    970620
【裁判案由】    檢肅流氓條例
【裁判全文】
臺灣高等法院臺南分院治安法庭裁定      97年度感抗字第21號
抗  告  人  甲○○
上列抗告人因檢肅流氓條例案件，不服臺灣雲林地方法院96年度
感裁字第7號中華民國97年4月30日裁定（移送文號：雲林縣警察
局96年10月4日雲警刑二字第0961901970-1號），提起抗告，本
院裁定如下
    主  文
原裁定撤銷，發回臺灣雲林地方法院更為裁定。
    理  由
一、抗告意旨略以：
  (一)按情節重大之流氓行為應依證據認定之，所謂認定流氓行為
    之證據，係指足以認定被移送人確有流氓行為之積極證據而
    言，該項證據自須適合被移送人流氓行為之認定，始得採為
    論斷之資料，不得以推測或擬制之方法以為論斷之基礎。再
    證人之證述，須無瑕疵可指，始得執為被移送人不利之證據
    ，且流氓案件之檢舉人、被害人或證人之證詞，不得作為裁
    定感訓案件之唯一證據，仍應調查其他必要之證據，以察其
    是否與事實相符：不能證明有流氓行為，或以流氓行為情節
    重大移送之案件，經認為情節尚非重大者，應裁定不付感訓
    處分，檢肅流氓條例第12條第2項、第13條第3項第1款、第2
    款分別訂有明文。
  (二)抗告人即被移送人於民國74、76年間雖有前科紀錄，但迄今
    已逾20年，並無任何危害社會或破壞秩序之行為，期間均有
    固定職業，並認真工作以維持一家生計，已經改過向善，雖
    95年間受友人癸○○（已死亡）委託保管扣案槍枝及土造子
    彈四顆，乃因友人癸○○已死亡，故放置住家旁豬舍ㄧ年多
    ，但均未持以滋事或任何不法行為，足認抗告人顯無積極性
    、慣常性破壞社會秩序之流氓行為。
  (三)95年5月14日凌晨，因前女友乙○○與抗告人因金錢及感情
    糾紛，廖女率領不知名之男子多人前往挑釁，搗毀抗告人住
    家之落地鋁門窗玻璃，抗告人返家知悉其弟丙○○及友人丁
    ○○前去廖女家理論，為恐雙方衝突，即至其住家旁豬舍，
    取出藏置1年多未曾使用之上開槍彈，以為防身之用，由戊
    ○○載至廖女家，而於當日凌晨1時30分許，見其弟丙○○
    亦遭多人圍毆受傷倒地，友人丁○○車子亦遭持棍搗壞，於
    情急之下，乃持該槍對空擊發一彈，藉以解除其弟及友人丁
    ○○之危急，使其等二人得以脫困離去。抗告人當時射擊一
    發，純屬情急之際，僅欲解除其弟之危難而已，並無滋事或
    危害他人之生命、身體、自由，否則抗告人此時可接續開槍
    殺傷對方廖女等毆打其弟之多數人，是其所為，當時僅在避
    免爭端擴大而已，顯屬偶然發生男女及財務糾紛之單一事件
    ，並不具有積極侵害性、慣常性及不特定性，自與流氓行為
    之構成要件不符。
  (四)又抗告人當時射擊之1顆子彈及因手槍卡彈拉動滑套而遺落3
    顆子彈等情。抗告人同時所涉刑事案件，經檢察官將本件案
    發現場拾得之子彈3顆（編號05、06、09）、彈頭1顆（編號
    07）、彈殼6顆（編號01、02、03、04、08、10），及自己
    ○○臀部取出彈頭1顆（編號11），送鑑定結果：扣案之彈
    殼6顆，僅有1顆（編號08）能證明係自抗告人持有之手槍所
    擊發，另有彈殼4顆係自對方另1枝未扣案之A槍所擊發。且
    抗告人、丙○○、戊○○、丁○○等人，僅抗告人持有槍支
    ㄧ節，且僅對空射擊一發，並經對方乙○○證述明確，核與
    抗告人供述ㄧ致。故未扣案之A槍，應係抗告人等人以外之
    人所持有無疑。因此，僅能證明抗告人射擊1顆子彈，並遺
    落3顆子彈於乙○○住處附近，則自A槍射擊之4顆子彈及射
    擊後彈殼無法比對之1顆子彈，均非抗告人所有，已如前述
    。故抗告人並無持槍危害他人之生命，身體等之流氓行為。
  (五)又抗告人於案發後之96年5月25日主動透過友人庚○○向台
    西分局投案，並主動交出手槍，顯見悔悟之心；而抗告人多
    年來均有正當工作，此次只因男女朋友財務糾紛之單一事件
    ，而思慮不周，觸犯刑案，且已受相當教訓，況本件行為並
    不具有積極侵害性、慣常性及不特定性。退而言之，抗告人
    縱有檢肅流氓條例施行細則第五條第二項所列行為之ㄧ，仍
    非當然構成「情節重大之流氓」，蓋「情節重大之流氓」之
    認定，尚須符合「足以破壞社會秩序」或「危害他人之生命
    、身體、自由、財產」等要件，始足當之。此觀檢肅流氓條
    例施行細則第5條第2項規定即明。
  (六)再者，重大流氓行為是否屬於「足以破壞社會秩序」則需參
    酌檢肅流氓條例施行細則第4條第2項規定，按該條項所指「
    足以破壞社會秩序」，必須具備「不特定性」、「慣常性」
    、及「積極侵害性」方屬重大情節流氓。況同條施行細則第
    五條第一項亦規定：「本條例第六條所定之情節重大，應審
    酌ㄧ切流氓情形，尤應注意左列事項認定之。ㄧ、手段與實
    施之程度。二、被害人之人數與受害之程度。三、破壞社會
    之程度。四、行為後之態度。五、有無逃亡或嚴重破壞社會
    之虞。」，此觀台灣高等法院83年度感抗字第3號裁定要旨
    所指：「按以非法製造、販賣、運輸、持有或介紹買賣槍砲
    、彈藥、爆裂物者，足以破壞社會秩序或危害他人生命、身
    體、自由、財產者，當然為檢肅流氓條例第六條所定之情節
    重大，同條例施行細則第5條第2項第2款固定有明文，惟查
    同條例第2款所稱『流氓』，除須有該條例第二條各款情形
    之ㄧ以上者外，尚須其行為足以破壞社會秩序，始能成立，
    即上開當然為情節重大之流氓，亦適用相同之規定，而其是
    否足以破壞社會秩序，應就其行為是否具有不特定性、積極
    侵害性及習慣性為認定標準，否則縱令構成刑事犯，亦與流
    氓之構成要件有別」即知。
  (七)由上所述，本件抗告人所為，僅係男女朋友間財務糾紛之單
    一偶發事件，其對空射擊一發，乃為避免爭端擴大而已，並
    無積極性及習慣性之行為，且同時所犯刑事案件已受原審96
    年度訴字第646號刑事判處有期徒刑5年在案，至其餘移送事
    實部分亦經原裁定為不另為不付感訓處分之諭知，是本件抗
    告人並不具有「足以破壞社會秩序」或積極侵害性、慣常性
    及不特定性之情節重大之流氓行為，足見抗告人所為，仍與
    情節重大流氓行為之構成要件不符。原審未予細究，遽認抗
    告人所為，已屬情節重大流氓行為，具有應付感訓處分之原
    因，而裁處交付感訓處分，原裁定認事用法，不無違誤。為
    此，特於法定期間內提起抗告，請求將原裁定此部份撤銷，
    另為適法之裁定云云。
二、移送意旨略以：
  (一)被移送人有下列流氓行為：
  (1)於民國95年06、07月間（確切日期已忘記），被移送人甲○
    ○因細故，在雲林縣臺西鄉○○村○○路671號機車行前，
    夥眾10餘人，毆打被害人辛○○頭部、胸部及四肢成傷，致
    不支倒地。當時甲○○手持一把黑色手槍並將子彈上膛，用
    槍指著被害人辛○○頭部大聲辱罵「你不知死活」，後因民
    眾報警前來處理，甲○○等人才逃離現場。辛○○因懼怕甲
    ○○再次率眾毆打報復，不敢報警處理。
  (2)甲○○因積欠被害人乙○○新臺幣（下同）400多萬元，乙
    ○○多次前往甲○○家中催討未果。甲○○事後得知乙○○
    多次前往其家中催討債務，便打電話向乙○○怒罵，並於96
    年05月09日上午10時許，夥同友人丁○○前往乙○○家中理
    論並與乙○○發生口角，甲○○便從腰際拔出一支黑色手槍
    欲開槍，乙○○便向前與甲○○拉扯，但被甲○○毆打致傷
    ，甲○○推開乙○○後，隨即拉滑套並開槍，但手槍因卡彈
    而未擊發，隨後甲○○與丁○○強奪乙○○所有之賓士轎車
    鑰匙駕車離去。乙○○因害怕甲○○報復，不敢報警處理。
  (3)於96年05月14日凌晨01時30分許，甲○○夥同共犯另3人前
    往乙○○家中，由甲○○持槍無故開槍擊傷現場乙○○之友
    人壬○○及己○○二人，並送醫救治。
  (二)案經雲林縣警察局台西分局員警前往處理，復經台西分局及
    刑事局偵三隊員警於96年5月25日9時30分許，持拘票依法將
    甲○○拘提到案，並取出作案制式手槍1支（槍枝管制編號0
    000000000，經送請刑事警察局鑑驗，認具殺傷力），因認
    被移送人所為，嚴重破壞社會秩序及危害他人生命、身體、
    自由及財產之安全，已違反檢肅流氓條例第2條第2、3、5款
    （移送書誤載為第二款）及同條例施行細則第5條規定。經
    主管機關雲林縣警察局調查蒐證並會同有關治安機關審查提
    報，復經內政部警政署96年10月3日以警署刑檢複字第09600
    05154號認定書，審核認定為情節重大流氓，並經移送機關
    於96年10月4日以雲警刑二字第0961901970號移送書移送法
    院審理。
三、原裁定略以：被移送人甲○○明知未經主管機關許可，不得
    持有、寄藏具有殺傷力之槍枝、子彈，竟未經許可，於95年
    間某日，在雲林縣臺西鄉泉州村泉州51號住處，受癸○○（
    已歿）之託，寄放可擊發子彈具有殺傷力之以色列IMI廠製
    造之941FBL型口徑9mm制式半自動手槍1支 (含彈匣1個，槍
    枝管制編號0000000000號）及土造子彈4顆，並將之藏放在
    上開住處旁豬舍內。嗣於96年05月14日凌晨某時許，甲○○
    自外返家，知悉前女友乙○○率人於其外出期間，至其上開
    住處搗毀落地鋁門窗玻璃，其弟丙○○及友人丁○○已先行
    駕駛車號0501-JX號自用小客車，前往雲林縣麥寮鄉寅○○
    丑○○○號乙○○之父子○○住處，找乙○○理論，其為逞流
    氓心態，遂至住處旁豬舍，起出藏放之上開手槍及子彈，由
    其姪戊○○駕車搭載，前往子○○住處，同日凌晨01時30分
    許，抵達子○○住處後，甲○○見丙○○正處於劣勢，遭多
    人圍毆，丁○○駕駛之車輛亦遭人持棍敲破車窗玻璃，立即
    持上述手槍下車，向空中射擊1發子彈，在場之人因而驚嚇
    住手，丙○○及丁○○趁勢迅速離開現場，甲○○於射擊後
    ，因槍枝卡彈拉動滑套，致彈匣內3顆子彈遺落現場。甲○
    ○返回住處後，再將上述手槍藏放回豬舍內，隨即離家逃逸
    之事實，業據被移送人於警詢、偵訊、原審96年度訴字第64
    6號刑事案件審理、原審調查時坦承不諱，核與當時在場之
    證人丙○○、丁○○、戊○○、乙○○、壬○○、己○○、
    子○○、庚○○等人證述情節大致相符，復有槍擊案現場圖
    、以色列IMI廠製造之941FBL型口徑9mm制式半自動手槍之書
    面介紹資料、雲林縣警察局槍枝初步檢視報告表及扣案手槍
    、編號05、06、09號子彈3顆及編號08號彈殼1顆可憑，扣案
    手槍經送內政部刑事警察局鑑定結果：認係口徑9mm制式半
    自動手槍，為以色列IMI廠製941FBL型，具槍號之金屬片遭
    移除，槍管內具6條右旋來復線，可擊發同口徑制式子彈，
    認具殺傷力；另扣案編號05、06、09號子彈3顆及編號08號
    彈殼1顆，均為同一槍枝所擊發，且編號05、06、093顆子彈
    ，均可擊發，認均有殺傷力乙節，有內政部警政署刑事警察
    局96年06月05日刑鑑字第0960081495號、第0000000000號鑑
    定書（見96年度偵字第2834號卷第36頁至第38頁、第42頁至
    第48頁）、96年07月16日刑鑑字第0960 099488號函（見96
    年度偵字第2668號卷第57頁）、97年04月09日刑鑑字第0970
    050194號函（見原審卷第110頁）在卷可稽。被移送人有上
    開之非行行為，堪予認定。被移送人明知未經許可持有具殺
    傷力之制式手槍及子彈，為法所不許，業經被移送人於本院
    審理時供述明確，仍漠視國家禁令，仍為友人寄藏扣案手槍
    及子彈1年餘之久，足徵被移送人之持有行為，顯非出於偶
    然突發，而係具有慣常性；又依被移送人、證人丙○○、丁
    ○○、乙○○等人證詞顯示，在被移送人抵達並開槍射擊前
    ，並未有人聽聞槍響，可見係被移送人先開槍後，另一持有
    A槍之人始開槍反擊甚明），雖未造成他人受傷或死亡之實
    害結果，惟案發時間已為深夜，天色昏暗，照明不足，且子
    彈射出後之運行軌跡並非開槍之人所能控制，子彈射出後是
    否會傷及他人，傷及何人，均非開槍之人所能預期，始有「
    子彈不長眼睛」之俗諺，被移送人無視槍彈持有及使用之危
    險性，對社會秩序之維持毫不在意，惡性囂張，已嚴重破壞
    社會秩序，具有積極侵害性及不特定性，核與檢肅流氓條例
    第2條第2款及同條例施行細則第5條之要件，堪認被移送人
    屬情節重大流氓。
四、
  (一)按年滿18歲以上之人，非法持有槍砲及彈藥、要挾滋事、欺
    壓善良、品性惡劣，有事實足認為有破壞社會秩序或危害他
    人生命、身體、自由、財產之情形者，為檢肅流氓條例第2
    條第2、3、5款所明定之流氓行為；如非法持有槍砲及彈藥
    ，或以強暴、脅迫手段遂行欺壓善良之流氓行為，足以破壞
    社會秩序或危害他人生命﹑身體﹑自由者，則當然屬情節重
    大之流氓行為，檢肅流氓條例施行細則第5條第2項第2、3款
    亦有明文；復按檢肅流氓條例第2條所稱足以破壞社會秩序
    者，係指其行為具有不特定性（不重視被害人之屬性）、積
    極侵害性（非自衛式或不作為式）及慣常性（非突發性之偶
    然犯），對社會秩序足以破壞者而言。
  (二)如前述，流氓行為除具有積極侵害性，尚須具備不特定性及
    慣常性，檢肅流氓條例第4條第2項定有明文。惟證人乙○○
    分別於警詢、檢察官訊問時供稱：「因甲○○欠我錢，我有
    向他追討，他多次要打我並發生有多次吵架，事後丁○○又
    持棒球棍毀損我爸爸子○○自小客的擋風玻璃，及96年5月1
    3日晚上18時許，丁○○又持棒球棍毀損我住家雲林縣麥寮
    鄉寅○○9鄰丑○○○號的窗戶玻璃等等造成的恩怨」（見警
    卷第24頁）、「因為甲○○先前欠我5百萬元，因為我跟他
    要債，而且是男女朋友關係，多次打架並和我有糾紛，丁○
    ○也幫甲○○於民國96年5月9日或10日下午，我父親子○○
    要該車去麥寮鄉施厝村買東西，被丁○○一人用棒球棍毀損
    我父親子○○自小客車，車號要問我父親，是他講的，擋風
    玻璃ㄧ面，要問我父親才知道，我是聽說的」（見96年度偵
    字第2668號卷第10-11頁）；抗告人甲○○於警詢時亦稱：
    「因我前女友乙○○有財務糾紛，乙○○於96年5月14日零
    時左右，夥同ㄧ群不知名之男子到我住處毀損我家大門之玻
    璃，當時我從外面返家聽我父親說我弟弟丙○○已先前往找
    乙○○理論，所以我就夥同我姪子戊○○前往雲林縣麥寮鄉
    寅○○丑○○○號乙○○住處看情形如何，剛好看到我弟弟丙
    ○○與丁○○遭乙○○夥同十幾個不知名男子毆打，我弟弟
    並倒於地上，當時我才持槍向天開ㄧ槍警告，而對方也對我
    開槍，我邊跑邊對地上開槍，才脫困逃走。」（見警卷第6
    頁），足證抗告人與乙○○之間確因財務糾紛而早有嫌隙，
    抗告人之移送事實之行為，係針對乙○○等人所為，則抗告
    人之行為是否係不重視被害人屬性而具備不特定性，即有可
    疑。次查，本件抗告人非法持有上開具殺傷力之制式手槍枝
    數量僅有1支、子彈4顆，數量並非龐大，是否得與其他持有
    為數甚多槍枝及子彈之行為相提並論，而認足以破壞社會秩
    序及危害不特定人生命、身體、自由、財產，並對不特定人
    造成積極侵害性，尚有疑義。從而原裁定認定被移送人之行
    為具有不特定性、積極侵害性、慣常性，尚非無疑，原審未
    予詳細審斷，遽認抗告人顯有移送事實之非行，而屬情節重
    大之流氓行為，實有再予詳查之必要。
五、抗告意旨執此指摘原裁定將抗告人交付感訓處分有不當之處
    ，非全無理由，應由本院將原裁定撤銷，發回原審更為審理
    ，期臻妥適，又案經發回，原裁定中不另為不付感訓處分之
    諭知部分與前揭交付感訓處分之事實部分應併予發回，附此
    敘明。
六、據上論斷，應依檢肅流氓條例第15條後段，裁定如主文。
中    華    民    國    97    年    6    月    20    日
                  治安法庭    審判長法  官  吳志誠
                                    法  官  陳珍如
                                    法  官  羅心芳
以上正本證明與原本無異。
不得再抗告。
                                    書記官  蔡振豐
中    華    民    國    97    年    6     月    23    日


司法院資訊處製作；財團法人民間司法改革基金會備份。
